ACORDAO-COMPLETO-2352399

ACÓRDÃO 4107/2019 ATA 18/2019 - PRIMEIRA CÂMARA

VISTOS, relatados e discutidos estes autos de pedido de reexame interposto por Marcelino Chehoud Ibrahim contra o Acórdão 4436/2018-TCU-Primeira Câmara, da Relatoria do Ministro Bruno Dantas, que entre outros, aplicou a multa prevista no art. 58, inciso II, da Lei 8.443/1992 no valor de R$ 3.000,00 ao ora recorrente;
ACORDAM os Ministros do Tribunal de Contas da União, reunidos em sessão de 1ª Câmara, ante as razões expostas pelo Relator, em:
9.1. conhecer do pedido de reexame interposto, por atender aos requisitos de admissão dispostos nos art. 48 da Lei 8.443/1992, c/c os arts. 285 e 286, parágrafo único, do Regimento Interno do TCU, para, no mérito, dar-lhe provimento;
9.2. tornar insubsistentes os subitens 9.6, 9.7, 9.8 e 9.9 do Acórdão 4436/2018-TCU-Primeira Câmara;
9.3. notificar o recorrente da presente decisão.

Pedido de reexame interposto contra decisão que, entre outros, aplicou multa ao recorrente.

Primeira Câmara

Fundação Universidade Federal de Mato Grosso do Sul.

3. Recorrente: Marcelino Chehoud Ibrahim (XXX.664.751-XX).

13.1. Ministros presentes: Benjamin Zymler (na Presidência), Bruno Dantas e Vital do Rêgo (Relator).
13.2. Ministro-Substituto convocado: Marcos Bemquerer Costa.
13.3. Ministro-Substituto presente: Weder de Oliveira.

VITAL DO RÊGO

Ministro Bruno Dantas.

Adoto como relatório a instrução de mérito elaborada no âmbito do Secretaria de Recursos (Serur) , peça 121, que contou com a anuência do escalão gerencial daquela unidade instrutiva (peça 122) , a seguir transcrita com os ajustes de forma pertinentes:
INTRODUÇÃO
1.	Trata-se de pedido de reexame interposto por Marcelino Chehoud Ibrahim (peça 102) contra o Acórdão 4436/2018-TCU-Primeira Câmara, da Relatoria do Ministro Bruno Dantas (peça 86) .
1.1.	A deliberação recorrida apresenta o seguinte teor:
9.1. conhecer da Representação, com fulcro nos arts. 237, inciso VI, e 235 do RI/TCU, para, no mérito, considerá-la parcialmente procedente;
9.2. acolher as razões de justificativa de Pedro Alcântara Soares Morel (XXX.820.251-XX) ;
9.3. acolher as razões de justificativas de José Carlos Dorsa Vieira Pontes (368.454.421- 34) e Marcelino Chehoud Ibrahim (XXX.664.751-XX) quanto às irregularidades descritas nos subitens 7.1, 7.3, 7.4, 7.5 e 7.6 do voto que acompanha este acórdão;
9.4. rejeitar as razões de justificativa apresentadas por José Carlos Dorsa Vieira Pontes e Marcelino Chehoud Ibrahim quanto à irregularidade descrita no subitem 7.2 do voto que acompanha este acórdão;
9.5. declarar a extinção da punibilidade de José Carlos Dorsa Vieira Pontes em razão de seu falecimento em 11/3/2018, ex vi do art. 5º, XLV, da Constituição Federal;
9.6. aplicar a Marcelino Chehoud Ibrahim (XXX.664.751-XX) , ex-Diretor-Clínico do Núcleo do Hospital Universitário Maria Pedrossian a multa de R$ 3.000,00 (três mil reais) , com fulcro no art. 58, inciso II, da Lei 8.443/1992 c/c o art. 268, inciso II do Regimento Interno do TCU, com a fixação do prazo de quinze dias, a contar das notificações, para comprovar, perante o Tribunal (art. 214, inciso III, alínea 'a', do Regimento Interno) , o recolhimento da dívida aos cofres do Tesouro Nacional, atualizada monetariamente desde a data deste acórdão até a do efetivo recolhimento, se for paga após o vencimento, na forma da legislação em vigor;
9.7. autorizar, se requerido, o parcelamento das dívidas em até 36 (trinta e seis) parcelas mensais e consecutivas, nos termos do art. 26 da Lei 8.443/92 c/c art. 217 do Regimento Interno, fixando-se o vencimento da primeira parcela em 15 (quinze) dias, a contar do recebimento da notificação, e o das demais a cada 30 (trinta) dias, conforme legislação em vigor;
9.8. alertar ao responsável que, na hipótese de parcelamento, a falta de pagamento de qualquer parcela importará no vencimento antecipado do saldo devedor;
9.9. autorizar, desde logo, nos termos do art. 28, inciso II, da Lei 8.443/1992, a cobrança judicial da dívida caso não atendida a notificação;
9.10. dar ciência deste acórdão à Procuradoria da República em Mato Grosso do Sul, à Fundação Universidade Federal de Mato Grosso do Sul, à Controladoria-Geral da União - Regional Mato Grosso do Sul, à Superintendência da Polícia Federal em Mato Grosso do Sul, na pessoa do Delegado de Polícia Federal Marcos André Araújo Damato, responsável pela condução dos IPL 142/2012 e 385/2014.
HISTÓRICO
2.	Trata-se de representação constituída de apartado do TC Processo 018.967/2013-2, em cumprimento ao item 9.5.3, do Acórdão 3103/2013-TCU-Plenário, com finalidade de apurar supostas irregularidades detectadas na execução do Contrato 9/2011, firmado entre o Núcleo Hospitalar Maria Aparecida Pedrossian - NHU/FUFMS e a empresa Wanderley e Daige Serviços Médicos S/S.
2.1.	Originalmente, o processo TC Processo 018.967/2013-2 foi formulado como representação oriunda da remessa, pela Controladoria-Geral da União em Mato Grosso do Sul (CGURegional/ MS) , do Relatório de Demanda Externa (RDE) 00211.000509/2012-19, cujo teor visou a instruir o Inquérito Policial 142/2012- SR/DPF/MS e trouxe uma gama significativa de possíveis irregularidades/ilegalidades cometidas por gestores do Hospital Universitário Maria Aparecida Pedrossian (NHU/FUFMS) no decorrer da realização de procedimentos licitatórios e na celebração e execução de contratos administrativos.
2.2.	Em razão da grande quantidade de indícios de irregularidades elencadas pela CGU, naquele relatório, para melhor organização do processo, o Acórdão 3103/2013-TCU-Plenário determinou a constituição de apartados, dentre os quais os presentes autos.
2.3.	O presente processo trata dos indícios de irregularidades incidentes na realização do Pregão 11/2011, bem como na execução do Contrato 9/2011, celebrado entre a empresa Wanderley e Daige Serviços Médicos S/S (CNPJ - 07.825.668/0001-17) e o NHU/UFMS, cujo objeto foi a contratação de empresa especializada em procedimentos médicos-cirúrgicos na área de Cardiologia Intervencionista e Hemodinâmica, assim elencados no Relatório de Demandas Externas 00211.000509/2012-19 - CGU/MS:
a) terceirização dos procedimentos médico-cirúrgicos na área de cardiologia intervencionista e hemodinâmica, considerados de natureza finalística, o que infringe o Decreto 2271/97, o art. 9º, inciso II, da IN/MPOG-SLTI 2/2008 e a jurisprudência do TCU, a exemplo do Acórdão 3961/2010-TCU-Primeira Câmara (peça 1 p. 17-18) ;
b) inclusão de cláusula restritiva à competitividade do certame licitatório como condicionante de habilitação, conforme se depreende da alínea "a" (comprovante de que é membro titular da Sociedade Brasileira de Hemodinâmica e Cardiologia Intervencionista - SBHCI há no mínimo cinco anos) do subitem 8.5 do Edital do Pregão 11/2011 (peça 1 p. 18-19) ;
c) adjudicação do objeto do Pregão 11/2011 à empresa Wanderley e Daige Serviços Médicos S/S (CNPJ 07.825.668/0001-17) sem que a mesma tenha atendido às disposições contidas no subitem 8.5, alínea "b, do Edital (atestado de capacidade técnica expedido por pessoa jurídica de direito público ou privado, devidamente registrado na entidade fiscalizadora das atividades profissionais) , uma vez que o certificado emitido pela Unimed Campo Grande não estava devidamente registrado no Conselho Regional de Medicina (peça 1 p. 19) ;
d) uso de parâmetro inexistente para o cálculo do custo estimado de contratação no âmbito do Pregão 11/2011 (R$ 56.000,00 mensais/R$ 672.000,00 anuais) , uma vez que nos seis meses anteriores à abertura do citado procedimento licitatório a Administração do NHU/FUFMS não realizou nenhum pagamento de despesa relativa a procedimentos médicos-cirúrgicos na área de cardiologia intervencionista e hemodinâmica (peça 1 p. 19-20) ;
e) omissão do Termo de Referência do Pregão 11/2011 no que se refere à elaboração do orçamento detalhado em planilhas que expressem a composição de todos os custos unitários do serviço a ser contratado, situação essa que viola o art. 7º, § 2º, inciso II, da Lei 8666/93; e (peça 1 p. 19-20) ; e
f) abertura de certame sob a modalidade pregão sem o estabelecimento, para efeito de julgamento das propostas, de padrões de qualidade e desempenho peculiares ao objeto licitado, procedimento esse que, além de violar o art. 1º da Lei 10.520/2002, dificulta sobremaneira a apresentação de proposta fidedigna por parte das empresas prestadoras de serviço (peça 1 p. 19-20) ;
2.4.	No que importa ao deslinde da questão trazida via pedido de reexame, o ora recorrente foi chamado em audiência em razão das irregularidades descritas nas alíneas 'b' a 'f' (peça 52) e, após a apresentação de suas razões de justificativa (peça 65) , foi apenado pelo Tribunal em razão da irregularidade constante da alínea 'b'.
EXAME DE ADMISSIBILIDADE
3.	Reitera-se o exame preliminar de admissibilidade (peça 104) , ratificado à peça 107 pelo relator, Exmo. Ministro Vital do Rêgo, que concluiu pelo conhecimento do recurso, eis que preenchidos os requisitos processuais aplicáveis à espécie, suspendendo-se os efeitos dos subitens 9.1, 9.6 e 9.9 do Acórdão 4436/2018-TCU-Primeira Câmara.
EXAME TÉCNICO
4.	Delimitação dos recursos.
4.1.	Constitui objeto do recurso examinar se o recorrente pode ser responsabilizado pela irregularidade apurada nos presentes autos, ou seja, de incluir cláusula restritiva à competitividade do Pregão 11/2011, como condicionante de habilitação (comprovante de que é membro titular da Sociedade Brasileira de Hemodinâmica e Cardiologia Intervencionista - SBHCI há no mínimo cinco anos) .
5.	Responsabilidade.
5.1.	Alega o recorrente que, conforme estipulado no Regimento do Núcleo de Hospital Universitário da Fundação Universidade Federal de Mato Grosso do Sul, as responsabilidades e obrigações do diretor clínico, cargo por ele ocupado à época dos fatos, está diretamente ligada às atividades fins do hospital, não tendo qualquer ingerência nos atos da administração, que são de responsabilidade da diretoria geral.
5.2.	Afirma que o cargo por ele ocupado à época é eletivo e tem como atribuições o desempenho de funções específicas da área médica, citando trecho do Regimento Interno do NHU, de modo que sua responsabilidade se limita ao controle das atividades exercidas pelos médicos e correlatos, objetivando o bom desempenho do atendimento hospitalar, inclusive estando sujeito a fiscalizações do Conselho Regional de Medicina e da Agência Nacional de Vigilância Sanitária, tendo como atribuição, ainda, encaminhar à direção geral as demandas dos diversos setores que compõe a área fim do Hospital.
5.3.	No que diz respeito à cláusula que restringiu indevidamente a participação de licitantes no certame licitatório, esclarece que sua obrigação, como diretor clínico, se limitava a encaminhar à direção geral do hospital as demandas dos diversos setores, mas que não tinha, no caso específico da irregularidade ora tratada, conhecimento da área de hemodinâmica, afeta à cardiologia, haja vista sua formação ser em urologia, motivo pelo qual não pode ser responsabilizado pelas cláusulas específicas do termo de referência, eis que elaboradas pelo setor de cardiologia e aprovado pela direção geral.
5.4.	Ademais, esclarece que o Diretor Geral do Hospital Universitário, a quem compete a aprovação das demandas e a assinatura do termo de referência, é cardiologista e detinha todo o conhecimento técnico para aprovar suas cláusulas, devendo tal dirigente ser responsabilizado pessoalmente por eventuais irregularidades contidas no edital.
5.5.	Reforça suas alegações afirmando que nos autos não existe nenhum documento com comprovação de que o defendente tenha elaborado tal Termo de Referência, finalizando que qualquer elemento lançado no referido termo é de responsabilidade exclusiva do Diretor Geral ou dos componentes da administração que elaboraram o referido documento.
5.6.	Mencionou a defesa do Diretor Geral, quando alegou que a exigência de os participantes serem obrigados a ser membro titular da SBHCI (Sociedade Brasileiro da Hemodinâmica e Cardiologia Intervencionista) , era uma exigência legal, o que foi confirmado pela oitiva da testemunha ouvida às fls. 37 dos autos Sr. Eduardo Elias, médico que trabalha no Hospital Universitário Maria Pedrossian, desde março de 2014, na área de cardiologia intervencionista e hemodinâmica, que prestou o esclarecimento que para ser credenciado no CRM como médico Hemodinamista e Cardiologia Intervencionista necessita estar vinculado à SBHCI. Que completou esta afirmação alegando que sem tal título, o médico até poderia atuar naquela área, mas não poderia assinar como especialista. E que isso demonstra que tal argumento é próprio da pessoa que o elaborou, que incluiu tal cláusula.
5.7.	Afirmou que nos autos consta investigação procedida pela Polícia Federal, no período de mais de ano, sobre os fatos, através de um inquérito policial, com escutas telefônicas de todos os supostos envolvidos, inclusive o defendente onde se verifica que foi ouvido naqueles autos pura e simplesmente como testemunha, ficando demonstrado não ter participação nenhuma nos fatos. E transcreve ementa de decisão em matéria criminal aplicada subsidiariamente.
5.8.	Assim, tendo em vista as razões já descritas, somado ao fato de não haver possibilidade de condenação baseada em suposições, devendo ser perseguida a verdade real, requer o recorrente a reforma do acórdão recorrido para que seja excluída a multa a ele aplicada.
Análise
5.9.	Inicialmente cabe esclarecer que o recorrente busca, nesta via recursal, contestar a ilegalidade da cláusula que restringiu a participação de possíveis interessadas no certame licitatório e, ainda, sua exclusão do rol de responsáveis pela prática do ato inquinado.
5.10.	Nesse sentido, cabe informar não lhe assistir razão. Ocorre que, como diretor clínico, uma de suas atribuições regimentais era a de encaminhar à direção geral as solicitações das áreas médicas do Hospital Universitário e que, no caso específico ora tratado, o fez remetendo em anexo o termo de referência que continha a cláusula irregular.
5.11.	A alegação de que não tinha conhecimento técnico para rever as cláusulas do referido termo não procede, pois a exigência de filiação mínima de cinco anos à Sociedade Brasileira de Hemodinâmica e Cardiologia Intervencionista não requer qualquer conhecimento em cardiologia, sendo seu conhecimento, em verdade, decorrente das atribuições por ele assumidas ao assumir o cargo de diretor clínico do Hospital Universitário.
5.12.	Ademais, ao encaminhar o referido termo para aprovação da direção geral, o recorrente assumiu a responsabilidade pela legalidade de suas cláusulas, motivo pelo qual não há que se falar em ausência de sua assinatura no Termo de Referência.
5.13.	Na etapa processual anterior a Unidade Técnica responsável pela instrução do feito assim se pronunciou sobre essa questão (peça 82) :
21.3. De fato, não há nenhuma assinatura sua no termo de referência, todavia, considerando-se que exercia cargo no alto escalão do hospital, especialmente o maior cargo na área finalística, era esperado que tivesse conhecimento sobre a razoabilidade ou não da exigência restritiva contida no termo de referência. O fato de ter encaminhado o termo às instâncias superiores já deixa implícita sua aprovação, ainda mais considerando que era médico e exercia atividade na área fim do NHU, denotando ser exigível seu conhecimento sobre a necessidade e as consequências da restrição em comento.
21.4. Dessa forma, entendemos que não devem ser acolhidas as suas razões de justificativa sobre essa questão.
22. Para as demais irregularidades que lhe são imputadas, remetemos as análises para os itens 15 a 18 e subitens precedentes, de onde se conclui pelo acolhimento das razões de justificativa apresentadas.
5.14.	Também não foram acatadas suas razões de justificativa por parte do ex-Relator, que assim votou (peça 87) :
15. Diversamente, não vislumbro fundamento para afastar a culpabilidade de Marcelino Chehoud Ibrahim. Era esperado do Diretor Clínico que tivesse conhecimento sobre a razoabilidade ou não da exigência de cinco anos de cadastro como membro titular da Sociedade Brasileira de Hemodinâmica e Cardiologia Intervencionista- SBHCI para atender às necessidades do hospital afetas à sua área de direção.
16. É atribuição da área técnica solicitante definir os requisitos de habilitação necessários para as contratações por ela solicitadas e motivar essa definição. Enfatizo que não houve qualquer justificativa nos autos para a exigência de cinco anos de cadastro na SBHCI. Ainda que tenha agido sem dolo, o ex-Diretor Clínico foi omisso ao permitir a formulação de requisitos no termo de referência relativo a contratação de serviços da sua área que restringiam a participação do certame, sem a devida motivação.
17. Frise-se que a restrição teve consequências, pois apesar de haver seis retiradas do Edital 11/2011 na abertura do Pregão 11/2011, somente a empresa vencedora, Wanderley e Daige S/S, participou da licitação, ofertando um desconto mínimo de 0,1%. É possível que a cláusula tenha comprometido, inclusive, a vantagem da contratação, gerando o pagamento de preços superfaturados, o que está sendo avaliado em processo específico (TC Processo 032.374/2013-5) .
5.15.	Dessa forma, resta configurada sua responsabilidade pela prática irregular.
5.16.	No que diz respeito à alegada legalidade da cláusula restritiva contida no edital, tendo o recorrente alegado que a necessidade de ser membro titular da SBHCI teria sido confirmada por testemunha idônea ouvida pelo Departamento de Polícia Federal em inquérito policial, cabe esclarecer ao recorrente que a irregularidade identificada pelo Tribunal não diz respeito à necessidade de filiação à referida sociedade, mas ao prazo de cinco anos exigido no edital, o que não foi objeto das razões recursais.
5.17.	Ademais, foi reconhecido pelo Tribunal na fase processual anterior que a exigência de ser membro da SBHCI (Sociedade Brasileira de Hemodinâmica e Cardiologia Intervencionista) é perfeitamente legal, podendo até ser considerada redundante, posto que é uma exigência do CRM para efetuar o credenciamento como médico hemodinamicista.
5.18.	Entretanto, a exigência do tempo mínimo obrigaria o recorrente a ter, na fase de planejamento da licitação, apresentado a devida motivação, pois não se trata de um simples ato de optar por uma ou outra solução viável, as quais por certo estariam no campo da discricionariedade. O que ocorreu de fato foi a adoção de uma solução totalmente desnecessária para o caso, a qual requeria apenas que os profissionais estivessem legalmente habilitados para execução dos serviços objetos do contrato.
5.19.	Caso ele entendesse que para execução dos serviços seriam necessários os cinco anos requeridos, isso teria que estar devidamente justificado e demonstrado, não bastando afirmar que se trata de ato discricionário sujeito apenas ao seu critério de conveniência e oportunidade.
5.20.	Conforme observado pelo Relato a quo em seu voto, ao concordar com os termos da instrução da Unidade Técnica reproduzida em seu relatório (peças 87 e 88) , tal ato trouxe consequências. Constatou-se em consulta realizada ao SIASG, em 16/2/2011, que apesar de haver seis retiradas do Edital 11/2011 (peça 18, p. 19) , na abertura do Pregão 11/2011, somente a empresa vencedora, Wanderley e Daige S/S, participou da licitação (peça 18, p. 62-63) , ofertando um desconto mínimo de 0,1%, demonstrando haver indícios que cerceou a competitividade, que pode até ter comprometido o objetivo da licitação que é obter a proposta mais vantajosa para a administração, pois se pode até dizer ser bastante provável que caso não houvesse tal restrição, possivelmente teriam comparecido mais interessados com consequente redução dos preços.
5.21.	Também não lhe socorre a alegação de que foi arrolado no inquérito conduzido pelo Departamento de Polícia Federal apenas como testemunha. Embora o poder investigatório daquele órgão tenha amplitude maior do que o deste Tribunal, há de se destacar que as provas contidas nos presentes autos não dão margem a dúvidas acerca da participação do recorrente na irregularidade apurada nos presentes autos.
5.22.	Ademais, por força do princípio da independência das instâncias este Tribunal não é obrigado a seguir posicionamentos adotados por quaisquer outros órgãos da Administração Pública a não ser em caso de julgamento, pelo Poder Judiciário, pela absolvição em processo criminal que se conclua pela inexistência do fato ou negativa de autoria, o que não é o caso do inquérito policial.
5.23.	Dessa foram, não há razões para o recorrente se insurgir acerca da obrigatoriedade de comprovação de ser membro titular da SBHCI, mantendo-se a irregularidade, contudo, pela ausência de motivação quanto ao tempo mínimo de cinco anos exigido no edital de licitação.
CONCLUSÃO
6.	Da análise anterior conclui-se que o recorrente é responsável pela irregularidade apurada nos presentes autos e que não há razões plausíveis para a exigência contida no edital de licitação, com restrição ao caráter competitivo do certame, acerca exigência do tempo mínimo de cinco anos, devendo ser negado provimento ao pedido de reexame e mantido, em seus exatos termos, o acórdão vergastado.
PROPOSTA DE ENCAMINHAMENTO
7.	Ante o exposto, submete-se à consideração superior a presente análise do pedido de reexame interposto por Marcelino Chehoud Ibrahim (peça 102) contra o Acórdão 4436/2018-TCU-Primeira Câmara, propondo-se, com fundamento no art. 48 da Lei 8.443/1992:
a) conhecer do recurso e, no mérito, negar-lhe provimento;
b) comunicar o teor da decisão que vier a ser proferida ao recorrente e aos demais interessados.
É o relatório

Paulo Tadeu de Barros Mainardi Nagata (OAB/MS 3.533-B) e outros.

Não atuou.

REPRESENTAÇÃO. INCLUSÃO, NA FASE DE HABILITAÇÃO, DE CLÁUSULA RESTRITIVA DE COMPETITIVIDADE. PROCEDÊNCIA. MULTA. PEDIDO DE REEXAME. CONHECIMENTO. SITUAÇÃO FÁTICA A CARACTERIZAR A EXCLUDENTE DE CULPABILIDADE RELACIONADA À INEXIGIBILIDADE DE CONDUTA DIVERSA. PROVIMENTO. INSUBSISTÊNCIA DE SUBITENS DO ACÓRDÃO RECORRIDO. NOTIFICAÇÃO.

REPRESENTAÇÃO (REPR)

Secretaria de Recursos (Serur).

Em apreciação, pedido de reexame interposto por Marcelino Chehoud Ibrahim contra o Acórdão 4436/2018-TCU-Primeira Câmara, da Relatoria do Ministro Bruno Dantas, que entre outros, aplicou a multa prevista no art. 58, inciso II, da Lei 8.443/1992 no valor de R$ 3.000,00 ao ora recorrente. 
Cuida o presente processo, em sua origem, de representação autuada por força do disposto no subitem 9.5.3, do Acórdão 3103/2013-TCU-Plenário, com finalidade de apurar supostas irregularidades detectadas no Pregão 11/2011, bem como na execução do Contrato 9/2011, firmado entre o Núcleo do Hospital Universitário Maria Aparecida Pedrossian - NHU/FUFMS e a empresa Wanderley e Daige Serviços Médicos S/S, cujo objeto foi a contratação de empresa especializada em procedimentos médicos-cirúrgicos na área de Cardiologia Intervencionista e Hemodinâmica.
A multa aplicada ao apelante, ex-Diretor Clínico do NHU/FUFMS, decorreu de sua conduta relacionada à inclusão de cláusula restritiva à competitividade do certame licitatório, porquanto, na fase de habilitação, foi exigida a apresentação de comprovante de o licitante ser membro titular da Sociedade Brasileira de Hemodinâmica e Cardiologia Intervencionista - SBHCI há no mínimo cinco anos, conforme se depreende da alínea "a" do subitem 8.5 do Edital do Pregão 11/2011.
Após analisar as razões recursais dispostas à peça 102, a Secretaria de Recursos (Serur) , em uníssono (peças 121 e 122) , pugna pelo conhecimento da espécie para, no mérito, sugerir a negativa de provimento.
Conheço do pedido de reexame, em face ao atendimento dos requisitos de admissão dispostos nos art. 48 da Lei 8.443/1992, c/c os arts. 285 e 286, parágrafo único, do Regimento Interno do TCU, oportunidade em que ratifico o despacho de peça 107.
Com relação ao mérito, entendo que o recurso aviado merece deslinde diverso daquele proposto pela Serur, em face das razões que passo a expor. 
Alega o apelante, no essencial, que as atribuições do diretor clínico estão ligadas às atividades fins do hospital, sem qualquer ingerência nos atos da administração, estes, de responsabilidade da diretoria geral. Desse modo, nos termos do Regimento Interno do NHU, suas atribuições estariam relacionadas ao controle das atividades exercidas pelos médicos e correlatos, com vistas ao bom desempenho do atendimento hospitalar, tendo como atribuição, ainda, encaminhar à direção geral as demandas dos diversos setores que compõe a área fim do Hospital.
Relativamente à cláusula tida por restritiva, não tinha o apelante condições de avalia-la, na medida em que se tratava de conhecimento na área de hemodinâmica, afeta à cardiologia, dada sua especialização em urologia. Tal cláusula foi elaborada pelo setor de cardiologia e aprovada pela direção geral, cujo diretor geral era cardiologista, tanto é assim que não consta dos autos documento que comprove que ele tenha elaborado tal termo de referência.
Alega, por fim, que a exigência de os participantes serem membros da SBHCI decorre de exigência legal, situação confirmada pela testemunha Sr. Eduardo Elias, médico que trabalha no NHU/FUFMS, desde março de 2014, na área de cardiologia intervencionista e hemodinâmica. Conforme seu depoimento, para que o Conselho Regional de Medicina (CRM) credencie determinado médico na área de cardiologia intervencionista e hemodinâmica é necessário que ele esteja vinculado à SBHCI.
Na vertente em análise, entendo configurada a excludente de culpabilidade relacionada à inexigibilidade de conduta diversa.
Conforme se verifica dos autos, a exorbitância da exigência que restringiu a competitividade do certame refere-se à necessidade de comprovação de que o licitante tivesse em seus quadros profissional médico membro da SBHCI, pelo período mínimo de cinco anos. A condição de membro da referida associação médica, por si só e independentemente do tempo de associação, era imperativa para permitir a atuação do licitante nas áreas médicas objeto do certame, conforme observado em sede de alegações, a teor no disposto no Estatuto Social da SBHCI, arts. 3º, letras "g" e "h", e 77, letra "a".
Assim, dessume-se de tal constatação se seria esperado do então diretor clínico, Sr. Marcelino Chehoud Ibrahim, no desempenho de suas atribuições, a adoção de postura diversa àquela que de fato adotou frente à tal exigência de associação mínima pelo período de cinco anos. 
Considerando que a atribuição do diretor clínico era, entre outras, a de encaminhar à direção geral os pedidos e as demandas dos diversos setores que compunham a área fim do nosocômio, factível a conclusão de que um pedido oriundo da área de cardiologia, para contratação de especialista da área, tivesse os requisitos adequados quanto às exigências a incidir sobre as habilidades e as capacidades de tal especialista, entre elas, a de estar associado à SBHCI por determinado lapso de tempo.
Tal constatação resta ainda mais evidente quando se observa que a especialização do diretor clínico, na área de urologia, era diversa daquela a que o mencionado pedido de contratação se referia e que o então diretor geral, responsável pela aprovação final do pedido, tinha especialidade na área cardiológica.
Dizendo de outro modo, julgo que outra não poderia ter sido a conduta do então diretor clínico ao encaminhar ao diretor geral solicitação de contratação de cirurgião cardíaco com a exigência de ser membro da SBHCI por, no mínimo, cinco anos, o que caracteriza a ocorrência de excludente de culpabilidade relacionada à inexigibilidade de conduta diversa.   
Ante o exposto, entendo que deve ser dado provimento ao pedido de reexame interposto por Marcelino Chehoud Ibrahim contra o Acórdão 4436/2018-TCU-Primeira Câmara, de modo a tornar insubsistentes os subitens 9.6, 9.7, 9.8 e 9.9 da citada decisão.
Com essas considerações, VOTO para que o Tribunal aprove a minuta de acórdão que ora submeto à consideração deste Colegiado. 
TCU, Sala das Sessões Ministro Luciano Brandão Alves de Souza, em 4 de junho de 2019.
Ministro VITAL DO RÊGO 
Relator